【裁判字號】    91,上易,438
【裁判日期】    920528
【裁判案由】    侵權行為損害賠償
【裁判全文】
臺灣高等法院臺中分院民事判決  九十一年度上易字第四三八號
      上  訴  人  自由汽車貨運股份有限公司
      法定代理人  乙○○
      被  上訴人  丙○○
右當事人間侵權行為損害賠償事件，上訴人對於中華民國九十一年十月二十三日臺灣
彰化地方法院九十一年度訴字第二七四號第一審判決提起上訴，本院判決如左：
      主      文
原判決關於駁回上訴人後開第二項之訴及該部分假執行之聲請暨訴訟費用之裁判均廢
棄。
右廢棄部分，被上訴人應連帶給付上訴人新台幣貳拾肆萬貳仟玖佰貳拾捌元及均自九
十一年二月二十一日起至清償日止，按週年利率百分之五計算之利息。
其餘上訴駁回。
第一、二審訴訟費用由被上訴人連帶負擔三分之一，餘由上訴人負擔。
      事實及理由
一、本件被上訴人陳進丁即松鈜汽車貨運行受合法通知，未於最後言詞辯論期日到場
    ，核無民事訴訟法第三百八十六條所列各款情形，爰依上訴人之聲請，由其一造
    辯論而為判決。
二、上訴人於原審起訴主張：被上訴人丙○○為被上訴人陳進丁即松鈜汽車貨運行僱
    用之司機，於民國（下同）九十年十一月六日下午六時許，駕駛車牌號碼ＩＫ─
    九二一號營業大貨車沿台六一線公路由北往南方向行駛，行經彰化縣伸港鄉海尾
    村台六一線即西濱公路與濱二路有號誌交岔路口，準備左轉進入濱二路時，疏未
    注意轉彎車應停讓直行車先行，及前方號誌為紅燈，適有伊所僱用之司機徐國忠
    駕駛車牌號碼ＩＱ─六七九號營業曳引車附掛拖車，由對向沿南往北方向直行，
    遭闖紅燈之被上訴人丙○○車撞及，上訴人所有曳引車及拖車再往前滑行，致撞
    及停在濱二路等候綠燈通行之車牌號碼ＫＯ─七九三號、ＯＸ─三六二一號汽車
    ，上訴人所有曳引車及拖車因此翻覆受損，司機徐國忠亦因此受傷。伊因而支出
    曳引車及拖車修理費新台幣（以下同）三十五萬一千八百五十九元 (包括吊車費
    八千元，拖吊費三千五百元，修車之金星車業行一萬三千六百元、太山鈑金材料
    行十六萬四千零十元、忠典鐵工廠十六萬二千七百五十元) 、該車貨物乙二醇損
    失九萬七千八百五十元、自九十年十一月六日至九十年十二月六日止之一個月營
    業損失二十七萬元、國聯貨運公司罰款六萬九千元、司機徐國忠受傷住院醫療費
    用一千三百二十四元、療養費用四萬元以及賠償第三人之車牌號碼ＫＯ─七九三
    號汽車修理費三萬五千四百元，被上訴人陳進丁即松鈜汽車貨運行為被上訴人丙
    ○○之僱用人，依民法第一百八十八條第一項規定，應與被上訴人丙○○負連帶
    損害賠償責任，為此依侵權行為之法律關係，求為判命被上訴人連帶賠償上訴人
    八十六萬五千四百三十三元，及自九十年十一月六日起至清償日止按年息百分之
    五計算利息之判決。原審判決上訴人敗訴後，上訴人提起上訴，聲明求為判決：
    (一)原判決廢棄；(二)被上訴人連帶給付上訴人新台幣八十六萬五千四百三十三元，
    及自九十年十一月六日起至清償日止按年息百分之五計算之利息。
三、被上訴人丙○○則否認有闖紅燈之情事，並以：依訴外人黃麟清在警訊之陳述，
    其起步前即本件事故發生時，訴外人黃麟清之行向為綠燈前即屬西濱公路行向慢
    車道之左轉綠燈，應為上訴人司機徐國忠在被上訴人丙○○之左轉綠燈時闖紅燈
    致肇事，徐國忠始為本件車禍之肇事因素，被上訴人丙○○遵行號誌行駛應無肇
    事因素，亦無賠償責任等語置辯。對於上訴人之上訴，聲明求為判決：上訴駁回
    。另被上訴人陳進丁即松鈜汽車貨運行受合法通知，未於言詞辯論期日到場，亦
    未提出書狀作何聲明或陳述。
四、上訴人主張：被上訴人丙○○為被上訴人陳進丁即松鈜汽車貨運行僱用之司機，
    於右揭時間駕駛車牌號碼ＩＫ─九二一號營業大貨車，沿彰化縣伸港鄉海尾村台
    六一線西濱公路由北往南方向行駛，行經同上路與濱二路有號誌交岔路口準備左
    轉進入濱二路時，適有上訴人僱用之司機徐國忠駕駛車牌號碼ＩＱ─六七九號營
    業曳引車附掛拖車，沿西濱公路由南往北方向直行，行經該交岔路口時兩車發生
    碰撞，上訴人所有曳引車及拖車再往前滑行，致撞及停在濱二路等候綠燈通行之
    車牌號碼ＫＯ─七九三號、ＯＸ─三六二一號汽車，上訴人所有曳引車及拖車因
    此翻覆受損，司機徐國忠亦因此受傷之事實，已據其提出現場照片三幀為憑，核
    屬相符，且經原審依職權向彰化縣警察局和美分局伸港分駐所調閱本件車禍之肇
    事相關資料查明無誤，亦為被上訴人丙○○不爭執，而被上訴人陳進丁即松鈜汽
    車貨運行受合法通知，未到庭陳述或提出書狀答辯，依法視為自認，自堪信上訴
    人此部分之主張為真實。
五、上訴人主張：被上訴人丙○○於前揭時間駕駛該營業大貨車行經上開號誌交岔路
    口時，疏未注意其行向號誌為紅燈，乃撞及上訴人所僱用之司機徐國忠駕駛車牌
    號碼ＩＱ─六七九號營業曳引車附掛拖車，固為被上訴人所否認，惟查：
    (一)本件車禍事故係上訴人之司機徐國忠駕駛營業曳引車沿西濱公路由南往北方向
      行駛，行至該路與濱二路交岔路口，撞及對向（由北往南）左轉之被上訴人丙
      ○○駕駛之營業大貨車，徐國忠車隨即翻車右滑而撞及停在濱二路依序停候紅
      燈號誌之訴外人黃麟清車及甲○○車等情，為上訴人及被上訴人丙○○一致自
      認在卷，且經訴外人黃麟清在警訊證述明確，亦經原審依職權向彰化縣警察局
      和美分局伸港分駐所調閱本件車禍之肇事相關資料，有該警分局函送道路交通
      事故調查報告表一件及相關駕駛人之警訊筆錄影本四件各在卷可按，而肇事地
      點之交岔路口設有行車管制號誌，西濱公路之雙向（由北往南）號誌並設有左
      轉專用號誌，即號誌開放南北向直行時，雙向車輛均不得左轉，待號誌開放左
      轉號誌時，南北雙向直行車輛不得通行，故南北向車道之號誌運作次序為紅燈
      ─直行綠燈─直行黃燈─直行紅燈─左轉綠燈─左轉黃燈─紅燈，若以濱二路
      行向號誌為綠燈之基準，該肇事路口之車輛通行順序應為濱二路─西濱公路南
      北向直行─西濱公路南向左轉─濱二路之循環運作 (參見上訴人九十一年九月
      十八日書狀) ，則在濱二路之行向號誌為紅燈時，西濱公路行向號誌可能為直
      行綠燈或左轉綠燈（黃燈時間甚短，不予考慮），至為明顯。足見本件車禍事
      故發生前之濱二路行向為紅燈號誌，而西濱公路南北行向之號誌究為直行綠燈
      或南向左轉綠燈，乃為本件車禍事故肇事責任歸屬之爭點所在，即本件車禍經
      原審分別囑託臺灣省彰化縣區車輛行車事故鑑定委員會及臺灣省車輛行車事故
      覆議鑑定委員會為鑑定，雖均未直接指明上訴人司機徐國忠或被上訴人丙○○
      駕車闖紅燈為肇事原因，然仍明確指出「當時如非徐國忠駕駛半聯結車與丙○
      ○駕駛半聯結車其中一方車輛，未遵照管制號誌指示停候，任意闖紅燈侵入路
      口與綠燈通行之對方車輛行線形成衝突，兩造車輛無由碰撞，故肇事顯係其中
      一方車輛闖紅燈所致，應為肇事原因」等語，亦與本院為相同之認定，有卷附
      臺灣省彰化縣區車輛行車事故鑑定委員會九十一年六月二十四日彰鑑字第九一
      ○三六二號函及臺灣省車輛行車事故覆議鑑定委員會九十一年九月四日府覆議
      字第九一一六九二號函可稽，惟上訴人指稱被上訴人司機徐國忠與被上訴人丙
      ○○固各執一詞，均稱己方行向號誌為綠燈云云。
    (二)本件車禍事故發生時現場除上訴人僱用之徐國忠車及被上訴人丙○○車外，尚
      有受該車禍波及之依序為訴外人吳玉珍（原名）甲○○、黃麟清車；據訴外人
      甲○○在警訊稱「事故發生前駕車經事故地點遇到紅燈，我就停止等綠燈亮起
      ，我才要直行，而在停紅燈時，我剛好低頭拿東西，等抬頭時徐國忠車已翻覆
      撞到我的車」等語，嗣在本院結證稱：「我是從濱二路直行穿越西濱公路，我
      在停紅燈時剛好我低頭在拿東西，結果我抬頭時看見油車翻倒在我旁邊，我未
      看到撞車情形，當時我己停在那裏等紅燈了，一般時速不快，我大約在閃黃燈
      時減速，直到路口時就已是紅燈，我就停在那裏等了，另一輛是停在我後面，
      後面的車我未注意到是何車，油車滑倒後才撞到我，我未收到和解賠償的錢，
      我車至今尚未修理，因為我未收到任何的通知。‧‧‧我一停下來就低頭拿東
      西了，我是閃黃燈時就開始減速了，我是自駕駛坐旁的坐椅下拿東西。」等語
      屬實，亦為兩造所不爭執（見本院九十二年二月廿六日言詞辯論筆錄），查證
      人吳玉珍與兩造素不相識，自無偏頗之虞，所供自可採信；是證人吳玉珍見濱
      二路口在閃黃燈時即減速慢行，待行至到路口時即已變換為紅燈，可見該路口
      甫轉換為紅燈不久。而西濱公路與濱二路路口交通號誌時制週期每天為西濱公
      路六十五秒、紅燈左轉十五秒、濱二路往彰濱工業區二十秒、濱二路往台十七
      線為二十秒，有交通部公路總局第二區養護工程處彰化工務段函可稽（見本院
      卷一○七頁）。是濱二路路口既甫轉換為紅燈不久，顯未達六十五秒之久，則
      西濱公路之行車號誌當為直行綠燈甚明，是本件車禍之發生，顯然由於被上訴
      人丙○○於前揭時間駕駛該營業大貨車行經上開號誌交岔路口時，疏未注意其
      行向號誌為紅燈，乃撞及上訴人所僱用之司機徐國忠駕駛車牌號碼ＩＱ─六七
      九號營業曳引車附掛拖車所致；雖訴外人黃麟清在前揭警訊稱「等待綠燈亮起
      ，才要起步，事故發生的很突然」云云，惟車禍發生當時，證人吳玉珍之車輛
      最靠近路口，訴外人黃麟清之車在後，為兩造所不爭執，則最靠近路口之前車
      行至甫轉換為紅燈不久正等候綠燈以通行，後車豈有可能「等待綠燈亮起，才
      要起步」？是訴外人黃麟清前揭所供要與事實不符，尚不足採。
    (三)原審雖另以被上訴人丙○○當時既自西濱公路南向慢車道左轉濱二路，其撞擊
      點在北向外側車道近慢車道處，因被上訴人丙○○駕車左轉至該撞擊點尚須穿
      越西濱公路之南向二線快車道及北上一線快車道，該三線車道寬度約十．五公
      尺，且被上訴人丙○○駕駛之營業大貨車屬半聯結車，轉彎時車速勢必緩慢，
      其自西濱公路南向慢車道開始左轉時，行向號誌應仍為綠燈，復依車禍現場圖
      所示，被上訴人丙○○車與徐國忠車發生撞擊時，認為被上訴人丙○○車應已
      完成左轉並通過該交岔路口中心處進入北向車道，始符常情（否則依上訴人主
      張黃燈號誌秒差約三、四秒，被上訴人丙○○車客觀上應無可能闖黃燈後之三
      ．四秒內，完成左轉彎動作再前行十．五公尺後肇事），惟此被上訴人丙○○
      駕車是否遵守行車號誌無必然因果關係，蓋被上訴人丙○○已違反行車號誌，
      闖越紅燈而行駛，自無從為被上訴人有利之認定，上訴人之主張，堪予採信。
    (四)按駕駛人駕駛汽車應遵守道路交通標誌、標線、號誌之指示，道路交通安全規
      則第九十條前段定有明文，被上訴人丙○○於前開時地駕駛車輛違反已違反行
      車號誌，闖越紅燈而行駛以致肇事，就本件車禍之發生，其有過失甚明，且其
      過失與上訴人之損害間有相當因果關係，自應負損害賠償責任。
六、按因故意或過失，不法侵害他人之權利者，負損害賠償責任。又受僱人因執行職
    務，不法侵害他人之權利者，由僱用人與行為人連帶負損害賠償責任。民法第一
    百八十四條第一項前段及第一百八十八條第一項分別定有明文。本件肇事時被上
    訴人丙○○為被上訴人陳進丁即松鈜汽車貨運行僱用之司機，於右揭時間駕駛車
    牌號碼ＩＫ─九二一號營業大貨車，執行運輸職務，依上開規定，被上訴人陳進
    丁即松鈜汽車貨運自應與其受僱人丙○○連帶賠償被上訴人之損害，本件被上訴
    人本於侵權行為之法律關係，請求上訴人給付損害賠償，即屬正當。又按不法毀
    損他人之物者應向被害人賠償其物因毀損所減少之價值，民法第一百九十六條定
    有明文，依民法第一百九十六條請求賠償物被毀損所減少之價額，固得以修復費
    用為估定之標準，但以必要者為限，如修理材料以新品換舊品，應予折舊（最高
    法院八十年度台上字第二四七六號判決參照）。經查：
    (一)本件上訴人主張其因而支出曳引車及拖車修理費，包括吊車費八千元，拖吊費
      三千五百元，修車之金星車業行一萬三千六百元、太山鈑金材料行十六萬四千
      零十元、忠典鐵工廠十六萬二千七百五十元，合計三十五萬一千八百五十九元
      ，業據其提出統一發票五紙、收據三紙及估價單五紙為證（見原審卷第三七頁
      至第四一頁，九十一年彰調字二二號卷第九頁至第十一頁），為被上訴人所不
      爭執。
    (1)按物被毀損時，被害人除得依民法第一百九十六條請求賠償外，並不排除民法
      第二百十三條至二百十五條之適用，依民法第一百九十六條請求賠償物被毀損
      所減少之價額，得以修復費用為估定之標準，但以必要者為限。例如：修理材
      料以新零件更換原有之舊零件，因換新零件而增加該零件性能之價值，其增值
      部分，尚非必要費用，即應予扣除。亦即，應考量該舊零件於侵權行為發生當
      時之折舊數額，關於更新零件部分，應扣除按汽車使用年限計算折舊後之費用
      。關於系爭車輛零件折舊之計算方式，依所得稅法第五十一條規定優先適用平
      均計算法計算固定資產之折舊，然所得稅法就固定資產之折舊雖定有平均法、
      定率遞減法、工作時間法三種計算方式及適用之順序（所得稅法施行細則第四
      十八條），然在損害賠償之案件中法院僅係援引該法所列之計算方式，以為新
      品換舊品時計算其折舊額之參考，非謂凡計算折舊額時均應依所得稅法之規定
      予以計算。故關於以新品換舊品之折舊額究應採用何種計算方式，法院得依職
      權自由裁量。
    (2)被上訴人主張系爭曳引車之修復費用總額為三十四萬零三百六十元（含百分之
      五之營業稅，即金星車業行一萬三千六百元、太山鈑金材料行十六萬四千零十
      元、忠典鐵工廠十六萬二千七百五十元），業據被上訴人提出估價單影本四紙
      及統一發票影本三件為證（見原審卷第三七至四一頁，九十一年彰調字二二號
      卷第九頁至第十頁），又系爭曳引車於本件車禍後，車頭凹陷，擋風玻璃全毀
      ，駕駛座車頂凸起，車體變形，有照片可稽，而依估價單所示之修理清單「前
      擋風玻璃、雨刷座板、車軸整修、懸吊系統等。上訴人所提出之修理報告單，
      系爭曳引車需委修之項目與系爭車輛受損之部位相當，與被上訴人丙○○之侵
      權行為有因果關係，經核尚屬必要之修復項目。
    (3)又上開修復費用，其中以新零件更換舊零件，舊零件本應予折舊，因換新零件
      致增加該零件性能之價值，其增值部分，非屬必要費用，應予扣除；至於修理
      工資則屬必要費用，不予扣除，其中太山鈑金材料行全部工資為五萬元，忠典
      鐵工廠工資二萬二千元，不予扣除。其餘費用二十六萬八千三百六十元，依上
      訴人所提出系爭半拖車之行車執照影本（見原審卷第五四頁），惟上訴人之車
      輛係八十二年二月十一日出廠，計算至九十年十一月六日發生車禍時，共使用
      八年八月又廿五日。參照行政院所頒「固定資產耐用年數表」及「固定資產折
      舊率表」，曳引半（拖車架）之耐用年數為五年，依定率遞減法，每年折舊千
      分之三六九，另依據營利事業所得稅查核準則第九十五條第六款規定：「固定
      資產提列折舊採用平均法或定率遞減法者，以一年為計算單位，其使用期間未
      滿一年者，按實際使用之月數相當於全年之比例計算之，不滿一月者，以月計
      。」依此方式計算，系爭零件之期初價值即為七千九百元（即該零件新品價值
      ），每年折舊率為零點三六九，依定率餘額遞減法計算折舊至八又十二分之九
      年後，系爭零件折舊後之價值為四千八百七十八元（計算方式為000000-00000
      -00000-00000-00000-00000-0000-0000-0000-0000=4878）， 即為本件車禍發
      生時系爭零件之價值。加上系爭零件之修理工資七萬二千元，共計七萬六千八
      百七十八元，即為被上訴人應負擔之賠償金額。
    (4)依上開說明，被上訴人依據民法第一百九十六條之規定，請求被上訴人等連帶
      賠償系爭半拖車修復費用七萬六千八百七十八元，自屬於法有據，應予准許，
      逾此部分之請求則為無理由，應予駁回。
    (二)拖吊處理費用：
      被上訴人主張本件車禍發生後，委請保全汽車公司將系爭曳引車自肇事現場拖
      吊至修理處修理，總計拖吊、起重費用為一萬一千五百元等情，業據被上訴人
      提出收據影本二件為證，並為被上訴人所不爭執，應認此部分為被上訴人所受
      之損害。
    (三)貨物損失賠償費用：
      上訴人主張車禍發生當時系爭曳引車載有乙二醇，嗣南亞塑膠公司向國聯貨運
      公司求償九萬七千八百五十元，國聯貨運公司再向上訴人公司求償，業據上訴
      人提出收據影本一紙為證，為被上訴人所不爭執，被上訴人自應悉數賠償。
    (四)營業損失：
      上訴人主張伊與國聯貨運公司訂立合約載貨，每車裝載廿五噸，每車次七千元
      ，工作量每兩天載運三次，每天損失運費一萬零五百元，以每日一萬元計算，
      自九十年十一月六日至九十年十二月六日修復，星期日不予計入，有二十七日
      ，共損失二十七萬元等情，業經上訴人提出油罐車運輸承攬書影本為證，為被
      上訴人所不爭執，被上訴人固抗辯上訴人車輛在修理時，另調度其他車輛因應
      云云，惟系爭曳引車既在修理，不能載貨營業，當屬上訴人之損害，被上訴人
      自應予賠償。惟上訴人所得請求之營業利益損失應扣除營運成本後，而以營業
      上可得之獲利計算其所受之損害。而依照一般貨運營業獲利包括投資報酬率及
      利潤約為百分之二十，其每次運費一萬零五百元經計算結果被上訴人每日營業
      利益所受之損害應為二千一百元，而上訴人所有系爭曳引車修復停駛期間既為
      二十七日，則被上訴人營業利益所受之損害共為五萬六千七百元。
    (五)上訴人復主張伊與國聯貨運公司訂立合約載貨，因發生車禍系爭曳引車不能載
      貨，遭國聯貨運公司每日罰款三千元，自九十年十一月六日至九十年十二月六
      日，扣除工廠不出貨之星期六、日，其間有二十三日，共遭罰款六萬九千元，
      雖據其上開油罐車運輸承攬書影本為證，惟為被上訴人所否認，而上訴人並未
      舉證證明確遭國聯貨運公司罰款六萬九千元，自不足取，上訴人此部分之請求
      為無理由。
    (六)上訴人主張伊因本件車禍而賠償訴外人兆翔通運有限公司之損害三萬五千四百
      元及給付司機徐國忠之受傷住院醫藥費四萬一千三百廿四元部分，惟此二部分
      上訴人縱有支出，亦非屬於上訴人因本件侵權行為之直接損害，上訴人另得依
      其他法律關係請求，不能依侵權行為之法律關係請求，其請求為無理由。
    (七)綜上所述，上訴人得請求被上訴人連帶賠償之數額為修復費用七萬六千八百七
      十八元、拖吊處理費用一萬一千五百元、營業損失二十七萬元，合計二十四萬
      二千九百二十八元。
七、按給付無確定期限者，債務人於債權人得請求給付時，經其催告而未為給付，自
    受催告時起負遲延責任，其經債權人起訴而送達訴狀者，與催告有同一之效力。
    遲延之債務，以支付金錢為標的者，債權人得請求依法定利率計算之遲延利息，
    民法第二百二十九條第二項、第二百三十三條第一項前段規定甚明。上訴人請求
    被上訴人等賠償損害，係以支付金錢為標的，從而，上訴人請求被上訴人等連帶
    給付二十四萬二千九百二十八元及自起訴狀繕本送達上訴人之翌日起，即自九十
    一年二月二十一日起至清償日止，按週年利率百分之五計算之法定遲延利息，洵
    屬正當，應予准許。原審未加詳察，就上開應准許範圍而為上訴人敗訴之判決，
    於法尚有未洽，自屬不能維持。上訴論旨指摘原判決不當，求為廢棄改判，非無
    理由。至於逾此範圍之部分，為無理由，應予駁回，原審所為上訴人敗訴之判決
    ，核無不合，上訴論旨指摘原判決不當，聲明求為廢棄改判，非有理由，應予駁
    回。
八、本件事證已臻明確，兩造其餘攻擊或防禦方法，均與本院心證之形成及判決結果
    ，不生影響，爰不一一再加以論述，併此明。
據上論結：本件上訴為一部有理由，一部無理由，爰依民事訴訟法第四百五十條、第
四百四十九條第一項、第三百八十五條第一項、第七十九條但書、第八十五條第二項
，判決如主文。
中      華      民      國    九十二    年      五      月    二十八    日
~B1民事第一庭審判長法  官  林陳松
~B2                法  官  李寶堂
~B3                法  官  鄭金龍
右為正本係照原本作成。
兩造均不得上訴。
~B                書記官  林桂鳳
中      華      民      國    九十二    年      五      月     三十     日
                                                                        Ｈ


司法院資訊處製作；財團法人民間司法改革基金會備份。
